最高法院刑事判決　　　　　　九十四年度台上字第五五００號
　　上　訴　人　甲○○
　　　　　　　　乙○○
　　共　　　同
　　選任辯護人　陳旻沂律師
上列上訴人等因違反貪污治罪條例案件，不服台灣高等法院高雄
分院中華民國九十四年一月四日第二審判決（九十三年度上訴字
第八九二號，起訴案號：台灣高雄地方法院檢察署八十八年度偵
字第二九三三四號），提起上訴，本院判決如下：
    主  文
原判決撤銷，發回台灣高等法院高雄分院。
    理  由
本件原判決撤銷第一審對上訴人甲○○、乙○○科刑之判決，改
判依牽連犯之例判處上訴人甲○○依據法令從事公務之人員，對
於主管之事務，直接圖利罪刑；判處上訴人乙○○共同連續行使
公務員明知為不實之事項，而登載於職務上所掌之公文書罪刑，
固非無見。
惟查：(一)、原判決認定上訴人甲○○為高雄縣六龜鄉公所建設課
課員，於民國八十一年十二月間，得知上訴人乙○○有意以人頭
申請使用高雄縣六龜鄉轄內河川公地以規避每戶面積不得超過五
公頃之規定，再伺機轉讓他人以牟取不法利益，其明知以人頭方
式申請河川公地，已違背台灣省河川管理規則之規定，竟基於直
接圖利乙○○之犯意，與乙○○共同基於行使公務員明知為不實
事項而登載於職務上所掌公文書之概括犯意聯絡，由乙○○於八
十一年十二月間徵得曾帶娣等六人名義，向六龜鄉公所申請使用
該鄉○○段一七九、一八二、一八四、一八五、一八三、一八七
號等六筆河川公地（以下簡稱本件六筆河川公地），甲○○並經
乙○○授權委託，分別以曾帶娣等六人名義製作河川公地種植使
用申請書等文件，並由乙○○陪同於會勘完成後，檢附相關文書
層報不知情之六龜鄉公所建設課課長、秘書及鄉長而全部獲准申
請，使乙○○以人頭方式，不法取得前開六筆河川公地之使用權
，而得其後以每公項新台幣（下同）三十萬元至四十萬元之價格
轉讓他人之不法利益。乙○○以曾帶娣等六人名義，取得前揭河
川公地之使用許可後，旋於八十二年間與籍設台南市之曾三星（
已歿）談妥轉讓之事，私下將前揭河川公地之使用權轉讓與曾三
星及籍設台南縣玉井鄉之黃錦水二人供為經營砂石場之用，由乙
○○先委託甲○○將前開六筆河川公地使用權辦理拋棄，再由曾
三星、黃錦水於八十二年八、九月間以借用施良預等人頭提出申
請，因而讓乙○○獲取至少八百三十六萬三千零二十四元之不法
利益（即轉讓所得之八百三十九萬七千三百六十元扣除所已繳納
之使用費合計三萬四千三百三十六元）等情，惟查上訴人甲○○
於原審供稱乙○○與曾三星對本件六筆河川公地之使用權之買賣
契約，係乙○○興曾三星私下轉讓，並未經過伊，伊不知道這件
事等語（原審卷第一四五頁），況原判決認定乙○○係在取得本
件六筆河川公地之使用權後，始與曾三星談妥轉讓之事，則上訴
人甲○○究竟如何知悉乙○○有意以人頭取得本件六筆河川公地
之使用權再伺機轉讓他人以牟取不法利益，原判決並未詳敘其認
定之依據及理由，即有判決不備理由之違誤。(二)、上訴人甲○○
行為時貪污治罪條例第六條第一項第四款之圖利罪，原規定：對
於主管或監督之事務，直接或間接圖利者，處五年以上有期徒刑
，得併科新台幣一百萬元以下罰金。同條項款八十五年十月二十
三日修正公布規定：對於主管或監督之事務，直接或間接圖私人
不法之利益者，處五年以上有期徒刑，得併科新台幣三千萬元以
下罰金。上開先後所規定之圖利罪，並均規定未遂犯罰之（同條
例第六條第二項）。嗣九十年十一月七日該條項款之規定又經修
正：對於主管或監督之事務，明知違背法令，直接或間接圖自己
或其他私人不法利益，因而獲得利益者，處五年以上有期徒刑，
得併科新台幣三千萬元以下罰金。同時刪除該條項款關於圖利罪
未遂犯之處罰。原判決經比較新舊法之結果，以行為時法刑度較
輕，而適用行為時圖利罪之規定。而原判決既認定上訴人甲○○
明知以人頭方式申請河川公地，已違背當時法令即台灣省河川管
理規定之規定，未依法駁回，猶基於圖利乙○○之犯意，製作曾
帶娣等人頭名義之使用申請書等，簽請不知情之長官核准，使乙
○○不法取得本件六筆河川公地之使用權。依上開情節，按諸行
為當時圖利罪之規定，能否認甲○○之圖利行為尚未達既遂之程
度？另原判決亦同認定曾三星、黃錦水以施良預等人頭申請本件
六筆河川公地之使用權，違反台灣省河川管理規則之規定，而上
訴人甲○○亦以原判決所載登載不實事項於其所掌公文書上，層
報上級長官核可，而使曾三星、黃錦水得以人頭方式取得上開土
地之使用權，而上開行為何以未構成圖利罪？原判決未予詳查，
遽認上訴人甲○○使曾三星、黃錦水以人頭方式取得本件六筆河
川公地之使用權，以完成乙○○轉讓上開河川公地獲取不法利益
云云，殊嫌率斷，併有適用法則不當之違誤。以上或為上訴意旨
所指摘，或為本院依職權所得調查之事項，應認原判決有撤銷發
回更審之原因。另原判決不另為無罪諭知部分，基於審判不可分
之原則，一併發回，併此敘明。
據上論結，應依刑事訴訟法第三百九十七條、第四百零一條，判
決如主文。
中　　華　　民　　國　九十四　年　　十　　月　　六　　日
                      最高法院刑事第八庭
                          審判長法官  呂　潮　澤
                                法官  吳　昆　仁
                                法官  孫　增　同
                                法官  趙　文　淵
                                法官  吳　　　燦
      本件正本證明與原本無異
                                      書  記  官
中　　華　　民　　國　九十四　年　　十　　月　 十三 　日
                                                      Ｋ
